【裁判字號】    95,台上,1571
【裁判日期】    950720
【裁判案由】    請求確認抵押債權不存在等
【裁判全文】
最高法院民事判決            九十五年度台上字第一五七一號
    上  訴  人  甲○○
                乙○○
    共      同
    訴訟代理人  郭登富律師
                楊金順律師
                趙昌平律師
                張毓桓律師
    上  訴  人  丙  ○原名李.
                        4樓
    被 上訴 人  丁○○
                戊○○
                己○○
                庚○○
    共      同
    訴訟代理人  巨克安律師
上列當事人間請求確認抵押債權不存在等事件，上訴人對於中華
民國九十四年二月二日台灣高等法院第二審判決（九十二年度重
上字第三二一號），提起上訴，本院判決如下：
    主  文
原判決廢棄，發回台灣高等法院。
    理  由
本件請求確認抵押債權不存在等事件，其為訴訟標的之法律關係
對於共同訴訟之各人必須合一確定，故上訴人甲○○、乙○○提
起上訴，依民事訴訟法第五十六條第一款規定，及於未提起上訴
之同造當事人丙○，應併列之為上訴人，合先敘明。
次查被上訴人主張：坐落桃園縣蘆竹鄉○○段一八四號土地係伊
與上訴人丙○及訴外人邱垂境等共二十人合夥出資所購買之七筆
土地中之一筆，約定暫以丙○名義登記所有權。詎丙○未經其他
合夥人之同意，竟於民國八十八年八月九日提供該土地為上訴人
甲○○、乙○○（下稱甲○○等二人）設定最高限額新台幣（下
同）六千萬元之抵押權登記。嗣丙○因無力償還債務，致系爭土
地遭他債權人聲請強制執行，甲○○等二人即提出丙○於八十八
年八月九日、八十九年五月九日簽發，票號ＣＨ269461、ＣＨ26
9462，面額依序為五千萬元及一千萬元之本票二紙，聲請法院裁
定准予拍賣抵押物後，聲明參與分配。實則甲○○等二人並無六
千萬元之資力可供借貸與丙○，上開二紙本票乃上訴人受通知參
與分配時虛偽製作之不實債權證明，甲○○等二人與丙○間並無
債權債務關係，渠等就系爭土地設定之前開最高限額抵押權亦係
基於通謀虛偽意思表示等情。先位聲明，求為確認甲○○等二人
與丙○間前開最高限額抵押債權（即上述本票債權）不存在，及
命甲○○等二人將該抵押權登記塗銷；備位聲明，求為撤銷系爭
最高限額抵押權登記中之一千七百萬元抵押債權及抵押權設定行
為，暨命甲○○等二人將該抵押權登記塗銷之判決。
上訴人甲○○等二人則以：丙○與伊父林木連素有金錢來往，迄
八十八年七月二十四日計積欠林木連一千七百萬元，嗣因購買土
地欲再向林木連借貸三千三百萬元，合計五千萬元，由丙○簽發
系爭面額五千萬元之本票交付林木連。其後，林木連將上開一千
七百萬元債權讓與伊，另將三千三百萬元債權與丙○成立利益第
三人契約，約定由伊取得該款，丙○並同意以系爭土地為伊設定
六千萬元抵押權以為擔保。又面額一千萬元之本票確係丙○簽發
用以支付前開債務之利息，均非虛偽等語，資為抗辯。
原審維持第一審所為上訴人敗訴之判決，駁回其上訴，無非以：
坐落桃園縣蘆竹鄉○○段一八四號土地於七十九年十二月十四日
及八十四年二月間分次受讓而移轉登記於丙○名下。八十八年八
月九日丙○為擔保債務，提供該土地為甲○○等二人設定本金最
高限額六千萬元之第二順位抵押權，約定存續期限自八十八年八
月七日起至九十八年八月六日為止，經登記在案。嗣甲○○等二
人於八十九年九月間以渠等對丙○有六千萬元債權為由，聲請台
灣桃園地方法院（下稱桃園地院）裁定准予拍賣抵押物，而執該
裁定及上開本票等於桃園地院九十一年度執字第一○二三八號強
制執行事件聲明參與分配。嗣系爭土地以一億三千三百八十二萬
五千七百三十元拍定，執行法院於九十二年十月十七日製作分配
表各情，為兩造所不爭。被上訴人為丙○名下前開土地之第三順
位抵押權人，其提起本件訴訟，自有即受確認判決之法律上利益
。查被上訴人先位主張，甲○○等二人與丙○間並無任何債權債
務關係，丙○簽發系爭五千萬元、一千萬元本票，係與甲○○等
二人通謀虛偽意思表示而為，實則該本票債權不存在等語，為甲
○○等二人所否認，並以前揭情詞置辯。依甲○○等二人聲明參
與分配狀記載，系爭抵押債權本金共計六千萬元，並未提及其中
一千萬元係借款利息，核與其在本件訴訟中陳稱抵押債權本金五
千萬元，利息一千萬元云云，前後不一。另參酌甲○○之陳述，
亦知甲○○等二人與丙○間並無直接之債權債務關係，系爭抵押
債權實係源於林木連與丙○間之金錢借貸關係。關於本金一千七
百萬元部分，雖甲○○等二人陳稱在設定系爭抵押權之前，丙○
已積欠林木連一千七百萬元，林木連嗣將該債權讓與伊云云，並
提出丙○簽發之面額七百萬元本票及一千萬元支票、支票退票理
由單為證。惟該證物與證人林木連證稱丙○借款向開立一年期票
據之習慣不符，且證人林木連並未能就丙○分次借款之時間、金
額敘明，甚至未提及曾與丙○會算債務情事，更未提出會算單，
以明二人間借款利息多寡？如何計算？等等均與常情有違。是被
上訴人主張甲○○等二人與丙○間實無一千七百萬元債權一節，
尚非子虛。關於本金三千三百萬元部分，雖甲○○等二人陳稱丙
○於八十八年間向林木連借三千三百萬元，用以買受桃園縣中壢
市○○段土地，林木連已如數交付款項，其後林木連與丙○就此
三千三百萬元達成利益第三人契約，由伊取得對丙○此部分債權
云云，提出丙○與訴外人劉興文、徐友妹就坐落桃園縣中壢市○
○段四一七－一號、四一七－二號土地簽訂之不動產買賣契約書
及面額一千零七十四萬元、六百萬元、六百萬元支票暨連全投資
股份有限公司（下稱連全公司）轉帳一千零二十四萬元與丙○之
存摺明細為證，但為被上訴人所否認。就面額一千零七十四萬元
支票部分，依證人劉興銓、謝東儒、羅時逢之證述，堪認上開不
動產買賣契約雖由丙○（買方）與賣主劉興文等人簽訂，約定買
賣總價款一千五百七十四萬元，惟實際上買方係由丙○、羅時逢
、陳景生及林木連等人成立合夥共同出資購買，林木連簽發面額
一千零七十四萬元之支票以為出資，另羅時逢出資五百餘萬元，
丙○未實際出資，亦即林木連簽發面額一千零七十四萬元支票，
實係林木連就該合夥之出資，非丙○向林木連借貸之款項。就連
全公司轉帳一千零二十六（四？）萬元部分，雖甲○○等二人陳
稱林木連交付丙○借款一千零二十四萬元，係由連全公司轉帳交
付與丙○云云，並提出丙○、連全公司之存摺明細為證。惟查一
千零二十六（四？）萬元係由連全公司之新竹國際商業銀行（下
稱新竹商銀）環北分行帳戶轉帳至丙○同銀行帳戶，此項轉帳僅
足認連全公司交付該款與丙○，並無其他證據證明係林木連基於
借貸關係交付款項，益徵甲○○等二人所稱林木連交付丙○一千
零二十四萬元借款一節，並無可取。就林木連簽發面額均為六百
萬元支票二紙部分，其中 0000000號支票係由訴外人楊享錤於八
十八年八月二十五日兌領，依證人楊享錤之證詞，可知該紙支票
款項，最後雖入丙○之帳戶，惟金錢往來關係之法律原因有多端
，丙○命員工楊享錤至銀行開戶存入支票，兌領票款後再轉帳存
入其帳戶，而不自行至新竹商銀環北分行開立帳戶，已與常情有
違，且無其他證據足認該款係林木連基於借貸關係而交付。至00
00000 號支票雖經丙○背書後，交由訴外人謝長斐兌領，惟票據
之授受、轉讓均不足證明其原因事實，況如上所述，林木連與丙
○之間尚有合夥購買土地興建房屋之關係，是該支票縱經丙○背
書，亦不足證明係林木連基於借貸關係而交付。是依卷附證據並
不足證明林木連對丙○有三千三百萬元之借款債務。縱令林木連
對丙○有此筆借款債權，且認證人林木連證述由甲○○等二人收
取屬實，惟甲○○等二人陳稱：「……錢要回來以後還要再給我
爸爸」、「如果將來錢要回來，還要把錢交回我爸爸處理」、「
並不是錢還後，給我們兩個」等語，依民法第二百六十九條第一
項、第三項規定，甲○○等二人亦視為自始未取得林木連對丙○
之三千三百萬元借款債權。關於利息一千萬元部分，查面額五千
萬元本票之發票日雖為八十八年八月九日，惟林木連就其中本金
一千七百萬元各次借款時間、利息計算及利息金額並未敘明，另
就本金三千三百萬元部分，依甲○○等二人提出之證據，林木連
實於八十八年八月二十五日交付六百萬元、六百萬元，同年八月
二十六日交付一千零七十四萬元，同年九月一日交付一千零二十
四萬元與丙○，則該三千三百萬元之利息何以均自丙○交付面額
五千萬元本票之發票翌日即八十八年八月十日開始起算？亦與甲
○○等二人陳述之情形不符。又縱令本金五千萬元之借款債權自
八十八年八月十日起按月息一分半計算，至八十九年五月九日為
止，利息亦僅六百七十五萬元，丙○何以開立面額一千萬元之本
票，亦滋疑義。綜上所述，甲○○等二人與丙○間並無任何直接
之債權債務關係，依卷附甲○○等二人提出之資料及證據，林木
連迄未與丙○進行債務之會算，尚無足認定丙○向林木連借貸本
金五千萬元之事實，甲○○等二人自無從受讓其中一千七百萬元
債權及基於利益第三人契約向丙○主張三千三百萬元債權。是甲
○○等二人稱丙○簽發系爭五千萬元本票，用供清償借款債務之
本金，簽發系爭一千萬元本票，用作清償借款債務之利息，顯與
事實不符。從而，被上訴人主張甲○○等二人對丙○並無六千萬
元之本票債權存在，系爭本票二紙實係上訴人間通謀而由丙○虛
偽簽發一節，堪予採信。從而，被上訴人訴請確認甲○○等二人
對丙○之系爭抵押債權（本票債權）不存在，為有理由，應予准
許等詞，為其判斷之基礎。
惟按民法第八十七條第一項所謂通謀虛偽意思表示，乃指表意人
與相對人互相故意為非真意之表示而言，故相對人不僅須知表意
人非真意，並須就表意人非真意之表示相與為非真意之合意，始
為相當，若僅一方無欲為其意思表示所拘束之意，而表示與真意
不符之意思者，尚不能指為通謀而為虛偽意思表示。又第三人主
張表意人與相對人通謀而為虛偽意思表示者，該第三人應負舉證
之責。查本件被上訴人先位聲明，請求確認甲○○等二人與丙○
間前開最高限額抵押債權（即上述本票債權）不存在，及求為命
甲○○等二人將該抵押權登記塗銷，係主張甲○○等二人與丙○
間並無任何債權債務關係，系爭二紙本票乃渠等間虛偽製作之不
實債權憑證，系爭最高限額抵押權亦係基於通謀而為之虛偽意思
表示所設定云云。依首開說明，自應由被上訴人就甲○○等二人
與丙○間有何基於通謀而為虛偽之意思表示，及雙方均無欲為其
意思表示所拘束之意而相與為非真意之合意情形，負舉證之責。
乃原審既認林木連與丙○間有金錢往來，竟未命被上訴人就此舉
證證明，且似謂應由甲○○等二人就林木連與丙○間確有借貸關
係，負舉證之責，而以前揭情詞，遽為上訴人不利之判決，已欠
允洽。次查丙○、羅時逢、陳景生及林木連等人合夥出資購買桃
園縣中壢市土地，羅時逢出資五百餘萬元，林木連簽發面額一千
零七十四萬元之支票作為出資，丙○未提出資金，既為原審確定
之事實，則林木連簽發上開支票，非無可能含丙○之出資，而由
兩人成立借貸關係。原審未詳加調查審認明晰，僅因支票系由林
木連簽發，丙○未提出資金，即認該支票係林木連就合夥之出資
，林木連與丙○未成立借貸關係，亦嫌速斷。再查，丙○簽發系
爭本票二紙交付甲○○等二人收執以為債權憑證，甲○○等二人
並持以聲請參與分配，既為原判決所是認，則甲○○等二人是否
不欲享受林木連與丙○間成立之利益第三人契約，即非無疑。原
審未遑查明，僅因甲○○等二人陳稱：「……錢要回來以後還要
再給我爸爸」、「如果將來錢要回來，還要把錢交回我爸爸處理
」、「並不是錢還後，給我們兩個」云云之渠等取回系爭款項後
欲為如何處理之陳述，遽認甲○○等二人不欲享受前開利益第三
人契約，尤屬可議。上訴論旨，指摘原判決不當，求予廢棄，非
無理由。
據上論結，本件上訴為有理由。依民事訴訟法第四百七十七條第
一項、第四百七十八條第二項，判決如主文。
中    華    民    國  九十五  年    七    月   二十   日
                      最高法院民事第二庭
                          審判長法官  蕭  亨  國
                                法官  陳  淑  敏
                                法官  葉  勝  利
                                法官  黃  義  豐
                                法官  簡  清  忠
      本件正本證明與原本無異
                                      書  記  官
中    華    民    國  九十五  年    八    月    二    日
                                                      v


司法院資訊處製作；財團法人民間司法改革基金會備份。
